最高法院刑事判決　　　　　　　九十六年度台上字第一八八號
上　訴　人　台灣高等法院台中分院檢察署檢察官
被　　　告　甲○○
上列上訴人因被告偽造有價證券案件，不服台灣高等法院台中分
院中華民國九十三年五月五日第二審判決（九十三年度上訴字第
一七三號，起訴案號：台灣台中地方法院檢察署九十二年度偵字
第五七一六號），提起上訴，本院判決如下：
    主  文
原判決撤銷，發回台灣高等法院台中分院。
　　理　由
本件原判決認定：被告甲○○經營鳴馨紙器有限公司，平日因生
意往來缺錢週轉時，常以自己為發票人之支票向友人乙○○調現
借錢支應，期間長達十餘年，直至民國八十九年間，乙○○因被
告財務狀況已顯不佳，拒絕再接受被告為發票人之支票借款，並
要求被告須使用客票方同意借款予其周轉。詎被告於九十年四月
後因需錢孔急，為能順利以客票向乙○○調借現金，竟先於同年
四至六月間某日，利用不知情之印章店店員刻製「高清林」、「
葉蔡配」、「徐國應」等名義之印章各一枚，於每次欲向乙○○
調借現款時，即於台中縣太平市○○路一九○巷二號之工廠處，
以自行取用如原判決附表（下稱附表）一所示之支票予以填寫發
票金額、發票日期後，再任選前開印章蓋用於發票人欄而完成發
票行為之方式，連續偽造如附表一所示之支票五張；復於九十年
十月至十二月間，在台中市向不詳姓名之成年男子，以每張新台
幣（下同）五千元之代價，購買如附表二所示五張已填妥金額、
發票日期及發票人姓名並已蓋章之來歷不明之支票。被告先後取
得前開支票後，即基於意圖為自己不法所有之概括犯意，於九十
年四至六月間連續持附表一所示之支票、同年十至十二月間連續
持附表二所示之支票，至乙○○處訛稱該支票係生意往來之客票
，而向乙○○調借現金，致乙○○陷於錯誤而貸借現款予被告，
以此方式向乙○○詐取如附表一共計一百零五萬五千一百五十元
、如附表二共計五十三萬七千五百三十五元。嗣乙○○將附表一
所示支票持向銀行提示，因存款不足、印鑑不符而遭退票，始悉
上情等情。因而撤銷第一審之判決，改判依牽連犯從一重論處被
告連續意圖供行使之用，而偽造有價證券罪刑（處有期徒刑一年
十月，緩刑五年），固非無見。
惟查：量刑固屬法院自由裁量之職權，然仍應受比例原則等法則
之拘束，並非可恣意為之，致礙及公平正義之維護，必須兼顧一
般預防之普遍適應性與具體個案特別預防之妥當性，始稱相當。
而刑法第五十九條之酌量減輕其刑，必須犯罪另有特殊之原因與
環境等等，在客觀上足以引起一般同情，認為即予宣告法定最低
度刑期仍嫌過重者，始有其適用。原判決雖以被告於警詢時陳稱
：伊與告訴人乙○○認識十餘年，期間以伊本人支票向乙○○借
款，八十九年間因財務出現問題，乙○○要求只收客票，伊亦依
其要求，嗣於九十年四月間，因為客票不夠且急需用錢，才為本
件犯行，適逢伊陸續被人倒債一千多萬元，無法換回上開支票，
乙○○同意伊一個月清償二萬元等語；核與乙○○於警詢時指稱
：其與被告係多年朋友，時有金錢往來，因收取支票金額已超過
被告提供抵押物設定金額，乃於九十年七月，為協助被告生意周
轉，只答應收被告客票，不再收其本人簽發之支票，被告嗣持六
張「客票」調借現金，屆票載發票日，被告卻以對方倒閉，領不
到錢為由，要求其勿提示交換，他會出面解決，但等了一年均未
解決，其提示後始知被告以偽造客票欺騙等語相符；而謂「審酌
被告與告訴人間之關係、金錢往來之經過、期間、被告為本件犯
行之原因等情，被告犯罪出於上開特殊原因，所犯法重情輕，尚
非不可引起一般之同情，爰依刑法第五十九條之規定酌減其刑」
。惟犯罪之動機係犯罪意念發動之情形，與犯罪情狀可資憫恕者
，迥然不同，原判決謂被告係「因為客票不夠且急需用錢，才為
本件犯行」，但「客票不夠且急需用錢」乃是犯罪之動機，只屬
刑法第五十七條科刑輕重標準應斟酌之事項，尚非可作為適用刑
法第五十九條酌量減輕其刑之依據；且乙○○既於被告財務惡化
之後，仍基於多年朋友之誼，貸以金錢協助其生意周轉，詎被告
竟偽刻他人印章並連續偽造附表一之支票及購買無從兌現、俗稱
「芭樂票」之附表二支票後，均持交乙○○作為借款之擔保，嗣
屆票載發票日後，復藉詞阻止乙○○提示，及經退票而不獲付款
後，亦不予置理，則其犯罪之情狀在客觀上，是否猶足引起一般
之同情而得據為減輕其刑之理由？尚非無詳加審酌之餘地。又被
告雖稱其係被人倒債一千多萬元，始未能向乙○○換回附表一、
二所示之支票云云，然此部分實情為何？未據原審明白論斷，即
遽予採納，並作為被告犯罪情狀足堪憫恕之論據，理由自嫌未備
。檢察官上訴意旨指摘原判決不當，非無理由，應認有發回更審
之原因。原判決認被告牽連犯詐欺取財罪部分，基於審判不可分
原則，併予發回。
據上論結，應依刑事訴訟法第三百九十七條、第四百零一條，判
決如主文。
中　　華　　民　　國　九十六　年　　一　　月　 十一 　日
                      最高法院刑事第十一庭
                          審判長法官  謝　俊　雄
                                法官  陳　世　雄
                                法官  魏　新　和
                                法官  吳　信　銘
                                法官  徐　文　亮
      本件正本證明與原本無異
                                      書  記  官
中　　華　　民　　國　九十六　年　　一　　月   十六   日
                                                   H
